臺灣高等法院民事判決　　　　　　　　 99年度家上字第199號
上　訴　人　　范俊崴
兼法定代理人　范銀珠
訴訟代理人　　楊益松律師
　　　　　　　鍾開榮律師
被　上訴人　　楊淮溪即楊麗嬌
訴訟代理人　　吳聖欽律師
複代理人　　　曾桂釵律師
　　　　　　　劉家伶
上列當事人間請求撤銷收養事件，上訴人對於中華民國99年6月
11日臺灣新竹地方法院99年度家訴字第8號第一審判決提起上訴
，本院於100年10月18日言詞辯論終結，判決如下：
    主      文
上訴駁回。
第二審訴訟費用由上訴人負擔。
    事實及理由
一、按法官曾參與該訴訟事件之前審裁判或仲裁者，應自行迴避
    ，不得執行職務，民事訴訟法第32條第1項第7款固定有明文
    。查上訴人范銀珠收養上訴人范俊崴為養子，前向原法院聲
    請認可，由原審承審法官以原法院97年度養聲字第22號裁定
    認可（下稱系爭認可收養事件），惟此認可收養事件並非本
    件訴訟事件之前審程序，並無民事訴訟法第32條第1項第7款
    規定之適用，是上訴人以原審承審法官既曾參與系爭認可收
    養事件之裁定，復受理本件訴訟而未自行迴避為由，主張原
    審訴訟程序違背法令云云，自無足取，合先敘明。
二、被上訴人主張：其與范俊崴之父范國雄原係夫妻，於民國（
    下同）96年6月5日協議離婚，並協議被上訴人與范國雄所生
    未成年長子范俊崴及次子范竣翔均由范國雄監護。嗣被上訴
    人前往探視范俊崴及范竣翔，屢遭范國雄、范彭長妹（即范
    國雄之母）及范銀珠（即范國雄之胞姐）刁難，被上訴人乃
    於98年8月17日向原法院聲請酌定與未成年子女之會面交往
    方式，由原法院以98年度監字第196號受理（下稱系爭酌定
    探視事件），詎於該案審理中，被上訴人始知范國雄已於97
    年2月18日將范俊崴出養予范銀珠，並經原法院裁定認可。
    惟范銀珠收養范俊崴並未徵得被上訴人之同意，違反民法第
    1076條之1規定，依同法第1079條之4規定，其收養自屬無效
    。爰請求確認范銀珠與范俊崴間之收養無效等語。原審為被
    上訴人勝訴之判決，被上訴人對上訴人之上訴則聲明駁回上
    訴。
三、上訴人則以：范俊崴於97年2月18日尚未滿7歲，係由其父范
    國雄以法定代理人身分代范俊崴與范銀珠訂立收養子女契約
    （下稱系爭收養契約），雖當時未徵得被上訴人之同意，惟
    因被上訴人對范俊崴未盡保護教養義務，依民法第1076條之
    1第1項但書規定，上開收養無須經被上訴人同意。又范銀珠
    收養范俊崴為養子，符合范俊崴之最佳利益，依民法第1079
    條之1、兒童及少年福利法第14條之規定，原法院裁定認可
    收養，亦無何違法之處等語。原審為上訴人敗訴之判決，上
    訴人不服，提起上訴，並聲明：(一)原判決廢棄。(二)被上訴人
    在第一審之訴駁回。
四、經查被上訴人與訴外人范國雄原係夫妻，於96年6月5日協議
    離婚，並約定被上訴人與范國雄所生未成年長子范俊崴（90
    年11月11日生）及次子范竣翔（91年11月25日生）均由范國
    雄監護。又范國雄於97年2月18日以法定代理人身分代范俊
    崴與范銀珠訂立系爭收養契約，由范銀珠收養范俊崴為養子
    ，並經原法院以97年度養聲字第22號裁定認可。嗣被上訴人
    於98年8月間向原法院聲請酌定與范俊崴及范竣翔之會面交
    往方式，經原法院以98年度監字第196號裁定酌定被上訴人
    與范竣翔之會面交往方式，另以范俊崴已出養予范銀珠為由
    ，而駁回被上訴人就范俊崴部分之聲請等情，有離婚協議書
    、戶籍謄本及原法院97年度養聲字第22號裁定可稽（見原審
    卷第6、7、16至18頁），並經本院調閱系爭認可收養事件及
    系爭酌定探視事件案卷查明無訛，且為兩造所不爭執，均堪
    信為真實。
五、被上訴人主張范銀珠收養范俊崴並未徵得被上訴人之同意，
    違反民法第1076條之1規定，依同法第1079條之4規定，其收
    養應屬無效等語；惟為上訴人所否認，並以前詞置辯。經查
    ：
  (一)依民法第1076條之1第1項第1款規定，子女被收養時，應得
    其父母之同意，但父母之一方或雙方對子女未盡保護教養義
    務或有其他顯然不利子女之情事而拒絕同意者，不在此限。
    又依同法第1079條之4規定，收養子女違反第1076條之1規定
    者，無效。參照民法第1076條之1立法理由：「按收養關係
    成立後，養子女與本生父母之權利義務於收養關係存續中停
    止之，影響當事人權益甚鉅，故應經父母之同意，爰參酌德
    國民法第1747條、瑞士民法第265條之1及奧地利民法第181
    條增訂第1項規定。又本條所定父母同意係基於父母子女身
    分關係之本質使然，此與第1076條之2規定有關法定代理人
    所為代為、代受意思表示或同意，係對於未成年人能力之補
    充，有所不同。因此，如未成年子女之父母離婚、父母之一
    方或雙方被停止親權時，法定代理人可能僅為父母之一方或
    監護人，此時法定代理人將子女出養，因將影響未任法定代
    理人之父或母與該子女間之權利義務，故仍應經未任未成年
    子女權利義務之行使或負擔之父母之同意，此即本條之所由
    設。至成年子女出養時亦應經其父母之同意，自不待言。本
    條同意雖屬父母固有之權利，但在父母一方或雙方對子女未
    盡保護教養義務而濫用同意權、或有其他顯然不利子女之情
    事而拒絕同意、或事實上不能為意思表示之情形時，得例外
    免除其同意，以保護被收養者之權利，爰明定第一項但書規
    定」。是未成年子女之父母離婚後，僅由父母之一方任未成
    年子女權利義務之行使或負擔者，於未成年子女出養時，除
    有民法第1076條之1第1項但書所定情事者外，仍應得未任未
    成年子女權利義務之行使或負擔之他方父母同意，否則其收
    養應屬無效。
  (二)查范國雄於97年2月18日代范俊崴與范銀珠所簽訂之系爭收
    養契約，其上並無被上訴人之簽名（見原法院97年度養聲字
    第22號卷第7頁），且范銀珠與范俊崴向原法院聲請認可收
    養時，亦未提出經被上訴人同意之相關文件，此經本院調閱
    系爭認可收養事件案卷查明無誤。范銀珠雖於系爭認可收養
    事件審理中向承審法官陳稱：被上訴人知悉范銀珠要收養范
    俊崴之事（見原法院97年度養聲字第22號卷第24頁）；且證
    人范國雄亦在原審到場證稱：「還沒離婚前，我先提議，徵
    求父母的同意，協議一個孩子給姐姐（指范銀珠）收養」，
    「（離婚前）我有跟原告（即被上訴人）說兩個孩子其中一
    個要給姐姐收養，她說可以」等語（見原審卷第53至54頁）
    ；惟據證人范明火（即范國雄之父）在原審證稱：「（范國
    雄離婚前，家中）沒有（討論收養范俊崴之事）」，「離婚
    後一年，…我想是我內人考慮到被告（指范銀珠）沒有結婚
    ，讓被告認養范俊崴很方便，且也都大家一起生活，…我們
    才這麼做」，「（想要讓范銀珠收養范俊崴）是離婚後才有
    這樣想」等語（見原審卷第97、99頁），足見范銀珠及范國
    雄所述被上訴人知悉范俊崴出養予范銀珠一事且表示同意云
    云，顯非實在。又據證人范國雄證稱：「（在處理收養事宜
    期間，原告有回來看孩子）一次」，「（離婚後）沒有（跟
    原告說要將范俊崴給范銀珠收養），因聯絡不上她」，「（
    原告回來探視孩子時）沒有想到（要跟她提范銀珠收養范俊
    崴的事）」等語（見原審卷第54頁）；又證人范明火亦證稱
    ：「每次原告來看孩子，我都帶小的孫子下來，他們母子在
    說話，就沒有提起范俊崴被收養的事情，原告回去後，我沒
    有原告聯絡電話，也無法跟她說，原告沒有留聯絡電話給我
    」等語（見原審卷第98頁），則被上訴人縱於離婚後未留下
    聯絡地址與電話，然於法院受理系爭認可收養事件期間，被
    上訴人既曾前往范國雄之住處探視范俊崴及范竣翔，范國雄
    或其家人自得告知上開收養事宜，並徵得被上訴人之意見，
    尚難認被上訴人係行方不明致無從徵詢其意見。是被上訴據
    以主張范銀珠收養范俊崴為養子，未曾徵求被上訴人之同意
    一節，堪信為真實。
  (三)上訴人雖抗辯被上訴人對范俊崴未盡保護教養義務，故范銀
    珠收養范俊崴不須經被上訴人同意等語；惟亦為被上訴人所
    否認。查：
  1.依被上訴人與范國雄所簽訂之離婚協議書，關於子女監護係
    約定：「(一)長男范俊崴、次男范竣翔，二人皆由范國雄監護
    。(二)二子之看護權由楊麗嬌負責，女方楊麗嬌要求每週探視
    一次，並可帶出去遊玩，男方不得拒絕，但須帶出時，需一
    天之內帶回為限，亦須徵得男方范國雄之同意」（見原審卷
    第6頁）。是被上訴人與范國雄離婚後，對於范俊崴之權利
    義務之行使及負擔係由范國雄任之，而被上訴人則得依約探
    視范俊崴。
  2.范俊崴於97年7月10日系爭認可收養事件審理中陳稱：「（
    媽媽最近）有（回去看我）」，「畢業典禮（時有來看我）
    」等語（見原法院97年度養聲字第22號卷第37頁）；復於99
    年1月19日系爭酌定探視事件審理中陳稱：「媽媽大部分都
    是到幼稚園看我們，也有來家裡看我們，但爺爺、奶奶兩個
    人會吵架，就是媽媽買東西來要給竣翔吃，但爺爺要上樓裝
    飯拿下樓給竣翔吃，但奶奶要竣翔上去吃，結果爺爺、奶奶
    就吵架」等語（見原法院98年度監字第196號卷第45頁）；
    范竣翔亦於99年1月19日系爭酌定探視事件審理中陳稱：「
    中班的時候來幼稚園看我一次，其他都是到家裡，到家裡看
    的時候爸爸都不在家，都是爺爺、奶奶在家，爺爺會讓媽媽
    進來看，但奶奶不願意」等語（見原法院98年度監字第196
    號卷第45頁）；又據范銀珠在系爭認可收養事件審理中陳稱
    ：被上訴人於離婚後有回去看過孩子等語（見原法院97年度
    養聲字第22號卷第23頁）；復於原審陳稱：「…原告（即被
    上訴人）去我家看孩子，我父母親爭吵，母親已經要拿著包
    袱離家出走，所以我請原告出去，不要來看孩子，但因為原
    告不走，所以我推他出去…」等語（見原審卷第33頁倒數第
    2列至第34頁第1列）；復經參酌范國雄於系爭酌定探視事件
    審理中陳稱：「（最近1次探視是98年）5月18日由聲請人（
    即被上訴人）來家裡探視，聲請人探視跟我父母爭吵，而我
    母親生氣過世」，「後來有協調到我的工作場所探視，聲請
    人也同意，但是我母親過世服喪期間，聲請人又頻頻打電話
    要探視小孩，因為我們服喪期間，希望暫緩探視，聲請人就
    來告我」等語（見原法院98年度監字第196號卷第22頁），
    足證被上訴人於離婚後確曾多次探視范俊崴，依其情形，尚
    難認被上訴人對范俊崴有何未盡保護教養義務之情事。
  3.於系爭認可收養事件審理期間，承審法官曾囑託財團法人台
    灣兒童暨家庭扶助基金會新竹分事務所（下稱家扶基金會）
    就范俊崴進行訪視，該基金會固於97年5月29日所作成兒童
    收養暨監護權訪視報告記載：「被收養人范俊崴的母親為緬
    甸人，87年與法定代理人范國雄相親結婚，婚後並未外出工
    作，多在家中協助整理家務，96年因認識其他男子而與法定
    代理人范國雄離婚，離婚後居住於新竹市未再與法定代理人
    范國雄一家聯繫。被收養人范俊崴的母親本身教養功能薄弱
    ，少扮演照顧責任，故被收養人范俊崴出生後皆由聲請人范
    銀珠與被收養人范俊崴的祖父母一同照顧，…」（見原法院
    97年度養聲字第22號卷第27頁）。惟查家扶基金會派員對范
    俊崴進行訪視時，被上訴人已與范國雄離婚，故該訪視人員
    並未實際對被上訴人進行訪視，足見上開訪視報告所載內容
    顯係依據范國雄之片面陳述所為，故尚不能僅憑此記載，即
    足據以認定被上訴人對范俊崴未盡保護教養義務。
  4.范俊崴雖在系爭酌定探視事件審理中陳稱：「知道（媽媽會
    想念我們），但是我們不會想念她」，「她會打我們，把門
    鎖起來不讓我跟爺爺出去」，「（媽媽來看我們的時候，）
    沒有（什麼不愉快的事情），但是我不想看媽媽」等語（見
    原法院98年度監字第196號卷第44頁）。惟據范竣翔於系爭
    酌定探視事件審理中陳稱：「（媽媽打我們是因為）我們不
    乖」等語（見原法院98年度監字第196號卷第44頁）；復經
    參諸家扶基金會所作成上開訪視報告記載：「被收養人范俊
    崴出生以來即與祖父母同睡，日常生活也由祖父母幫忙打理
    」（見原法院97年度養聲字第22號卷第28頁），另證人范明
    火亦證稱：范俊崴出生後即交由奶奶照顧，因此范俊崴對被
    上訴人沒有感情等語（見原審卷第95頁），及被上訴人與范
    國雄離婚後，范俊崴係與范國雄及范國雄之父母同住等情，
    尚難因范俊崴與被上訴人感情較為薄弱，即認係因被上訴人
    對范俊崴未盡保護教養義務所致。
  5.上訴人雖又抗辯被上訴人從未給付范俊崴及范竣翔之扶養費
    ，經范國雄及范竣翔另案請求被上訴人給付，原法院業以99
    年度家訴字第54號判決判命被上訴人應按月給付范竣翔扶養
    費5,000元，足見被上訴人未盡對未成年子女之保護教養義
    務等語，並提出原法院99年度家訴字第54號判決及確定證明
    書為證（見本院卷第122至131頁）。惟查被上訴人與范國雄
    所簽立之離婚協議書並未約定關於未成年子女扶養費用如何
    負擔（見原審卷第6頁），且證人范國雄亦在原審到場證稱
    ：「（離婚時）沒有（約定未成年子女之扶養費）」等語（
    見原審卷第53頁），則被上訴人與范國雄就未成年子女之扶
    養費分擔問題既未經協議，彼等就此項爭執自有賴法院審判
    以資遵循，是被上訴人雖於離婚後未曾給付范俊崴之扶養費
    ，亦難據此即認被上訴人對范俊崴未盡保護教養義務。
  (四)上訴人另抗辯范俊崴出養予范銀珠，係符合范俊崴之最佳利
    益，雖未經被上訴人之同意，仍屬合法等語；惟亦為被上訴
    人所否認。經查：
  1.按法院為未成年人被收養之認可時，應依養子女最佳利益為
    之，民法第1079條之1定有明文。又依兒童及少年福利法第
    14條第7項規定，父母對於兒童及少年出養之意見不一致，
    或一方所在不明時，父母之一方仍可向法院聲請認可；經法
    院調查認為收養乃符合兒童及少年之最佳利益時，應予認可
    。
  2.查被上訴人係緬甸國人，於87年5月5日與范國雄結婚，於92
    年9月3日取得我國國籍，於96年6月5日與范國雄離婚，此有
    戶籍謄本可稽（見原法院98年度監字第196號卷第27頁）。
    而經本院調閱系爭認可收養事件案卷，原法院於受理系爭認
    可收養事件期間，既未命范銀珠及范國雄提出被上訴人之戶
    籍資料，復未依職權予以調查，亦未曾通知被上訴人就范俊
    崴出養予范銀珠一事表示意見；而范國雄及其家人於系爭認
    可收養事件審理期間，遇被上訴人前往探視范俊崴及范竣翔
    時，復未曾告知范俊崴出養之事，致被上訴人於法院裁定認
    可收養之前，無從就此表示意見，則系爭認可收養事件程序
    已難認為適法。
  3.關於范銀珠收養范俊崴之動機，范銀珠於系爭認可收養事件
    審理期間陳稱：「因為我沒結婚在家裡，所以叫我弟弟給我
    一個孩子」等語（見原法院97年度養聲字第22號卷第23頁）
    ；又據范俊崴於原審陳稱：「（與）爺爺、爸爸、媽媽、弟
    弟同住在東寧路，有時姑姑會回來」，「（我的媽媽是）陳
    青翠，是父親後來再娶的太太」，「（現在）是（叫姑姑為
    姑姑）」，「（晚上與）爺爺、弟弟（同睡）」，「不知道
    （姑姑住在何處）。我以前讀的幼稚園旁邊」，「會（去姑
    姑住的地方），有時候會去，中午會在那邊睡午覺，晚上不
    會，弟弟也會去」，「（下課）都直接回家，家中有爺爺、
    母親在」等語（見原審卷第28至29頁）；且證人范國雄亦在
    原審證稱：「（再婚的太太與范俊崴互動）非常良好，范俊
    崴稱呼我現在的太太為媽媽，范俊崴也將她當作媽媽」，「
    （范俊崴稱呼我姐姐為）姑姑」，「因現在姐姐（即范銀珠
    ）收入正常，且她沒有人照顧，我們考量到以後有人照顧，
    因此范俊崴給姐姐收養」等語（見原審卷第55至56頁）；另
    證人范明火亦證稱：「（將范俊崴出養予范銀珠）我想是我
    內人考慮到被告(指范銀珠）沒有結婚，讓被告認養范俊崴
    很方便，且也都大家一起生活，尤其她在學校方便，可帶范
    俊崴到學校上課、課餘給范俊崴上課，且她生活固定、工作
    穩定、有財產也可以給范俊崴繼承，對孩子非常有利的辦法
    ，我們才會這麼做」等語（見原審卷第97頁），足證將范俊
    崴出養予范銀珠，主要係考量范銀珠未婚、無子嗣，為使范
    銀珠年老時有人奉養所為，顯非考量范俊崴之最佳利益。且
    范俊崴出養予范銀珠後，仍繼續與范國雄共同生活，並未與
    范銀珠同住，甚且仍稱呼范銀珠為「姑姑」，而稱呼范國雄
    再婚妻子為「媽媽」，所為顯與收養之目的不符。又據家扶
    基金會所出具上開訪視報告關於范俊崴之「出養動機」亦記
    載：「1.考量聲請人范銀珠無子嗣：法定代理人范國雄表示
    考量聲請人范銀珠本身無子嗣，加上聲請人范銀珠自被收養
    人范俊崴兒時，便一同照顧被收養人范俊崴，彼此感情濃厚
    ，相處融洽，故欲將被收養人范俊崴出養給聲請人范銀珠。
    2.教育費用的轉移：法定代理人范國雄與聲請人范銀珠表示
    ，若收養關係成立，未來被收養人范俊崴一切的生活與教育
    費用，即轉移由聲請人范銀珠支付。3.家人支持度佳：法定
    代理人范國雄的父母親對於出養一事，皆表示樂觀其成，且
    支持法定代理人范國雄出養被收養人范俊崴的決定，因法定
    代理人范國雄的父母擔憂聲請人范銀珠單身一人，年老時無
    人陪伴，若收養關係成立於法律上則有明確之關係認定，故
    非常贊成收養一事」；其於「評估及建議」亦載明：「1.出
    養動機：法定代理人范國雄考量聲請人范銀珠無子嗣，在家
    人支持認同下，決定出養被收養人范俊崴給聲請人范銀珠，
    出養意願明確。2.經濟能力：法定代理人范國雄經營雜貨店
    生意，每月收入五到十萬元不等，家中父母每月亦有房屋收
    入，經濟各自獨立，且現居住房屋為母親所持有，無須額外
    繳納房租費用，法定代理人范國雄本身亦無貸款，經濟得以
    負擔基本生活所需，亦可給予被收養人范俊崴穩定之生活成
    長。3.親友資源：法定代理人范國雄工作時間長，平日被收
    養人范俊崴之生活起居皆由祖父母照料，而聲請人范銀珠也
    會於假日時間帶領聲請人范俊崴外出遊玩，親子資源佳。4.
    評估與建議：法定代理人范國雄與聲請人范銀珠原本即共同
    居住生活，出養與否並不會改變彼此既有之生活模式，唯一
    會變動的是被收養人范俊崴教育費用之轉移，然此部分，法
    定代理人范國雄本身亦有足夠之經濟能力可負擔被收養人范
    俊崴之生活與教育費用，收、出養之關係建立，僅基於聲請
    人范銀珠年老時之照顧考量與教育費用支出之減少，故本分
    事務所評估本案暫無積極出、收養之必要，建議待聲請人范
    俊崴年紀稍長，有較成熟之思考能力後，再視被收養人之意
    願做聲請」（見原法院97年度養聲字第22號卷第28至29頁）
    ，益徵將范俊崴出養予范銀珠，顯非基於范俊崴之最佳利益
    為之，核與民法第1079條之1及兒童及少年福利法第14條第7
    項規定並不相符。
  (五)范銀珠收養范俊崴為養子，雖經原法院裁定認可，惟此收養
    未經范俊崴之生母即被上訴人之同意，且不符范俊崴之最佳
    利益，依民法第1079條之4規定，其收養應屬無效。
六、綜上所述，被上訴人請求確認范銀珠與范俊崴間之收養無效
    ，為有理由，應予准許。原審所為上訴人敗訴之判決，所持
    理由雖與本院未盡相同，惟其結論尚無二致，上訴意旨指摘
    原判決不當，求予廢棄改判，為無理由，應予駁回。
七、上訴人聲請訊問證人鄭正雄、鄭黎玲及范明火，以資證明被
    上訴人自99年9月15日探視小孩以後，造成小孩心靈創傷而
    拒絕給予探視等情。惟查此項待證事實乃關涉如何酌定被上
    訴人與范俊崴、范竣翔之會面交往方式，核與本件訴訟所涉
    爭執無關，本院認無調查之必要，爰不予調查。至兩造其餘
    之攻擊或防禦方法及未經援用之證據，經本院斟酌後，認為
    均不足以影響本判決之結果，自無逐一詳予論駁之必要。均
    併此敘明。
八、據上論結，本件上訴為無理由，依民事訴訟法第449條第2項
    、第78條、第85條第1項前段，判決如主文。
中    華    民    國   100    年    11    月    15    日
                    民事第四庭
                        審判長法  官  張劍男
                              法  官  陳靜芬
                              法  官  彭昭芬
正本係照原本作成。
如不服本判決，應於收受送達後20日內向本院提出上訴書狀，其
未表明上訴理由者，應於提出上訴後20日內向本院補提理由書狀
（均須按他造當事人之人數附繕本）上訴時應提出委任律師或具
有律師資格之人之委任狀；委任有律師資格者，另應附具律師資
格證書及釋明委任人與受任人有民事訴訟法第466條之1第1項但
書或第2項（詳附註）所定關係之釋明文書影本。如委任律師提
起上訴者，應一併繳納上訴審裁判費。
中    華    民    國   100    年    11    月    16    日
                               書記官  丁華平
附註：
民事訴訟法第466條之1（第1項、第2項）：
對於第二審判決上訴，上訴人應委任律師為訴訟代理人。但上訴
人或其他法定代理人具有律師資格者，不在此限。
上訴人之配偶、三親等內之血親、二親等內之姻親，或上訴人為
法人、中央或地方機關時，其所屬專任人員具有律師資格並經法
院認為適當者，亦得為第三審訴訟代理人。